臺灣臺中地方法院民事判決　94年度訴字第1076號
原　　　告　乙○○
訴訟代理人　吳榮昌律師
複　代理人　陳世川律師
被　　　告　甲○○
訴訟代理人　劉思顯律師
上列當事人間請求排除侵害事件，經本院於中華民國94年11月3
日言詞辯論終結，判決如下：
    主  文
原告之訴及假執行之聲請均駁回。
訴訟費用由原告負擔。
    事實及理由
壹、原告起訴主張：坐落台中縣神岡鄉○○○段后寮小段34之1
    地號土地 (下稱34之1號土地)及其上房屋，為原告於民國73
    年7月間向訴外人江明倉購買取得所有，34之1號土地為袋地
    ，同段634地號土地 (下稱634號土地)則為訴外人台灣省台
    中農田水利會 (下稱台中水利會)所有，其上設有灌溉用水
    溝一條，並於水溝旁設有約3公尺寬之農路，目的除供其巡
    視維護水溝人員及不特定農民灌溉使用通行外，並供原告對
    外與公路即台中縣神岡鄉○○路（下稱大明路）連絡通行之
    用，而台中水利會對34之1號土地自始利用此農路與公路連
    絡通行使用，未有任何反對或拒絕之意思表示，應有公用地
    役權存在，況以此與公路間之連絡距離最短、不會增加他人
    土地損害、足供行人與車輛安全無虞之通行、復別無他地為
    適宜之通行，且係依江明倉之通行方法而延續使用，當最符
    合民法第787、788條之規定，惟被告對634地號土地並無任
    何合法權源，竟擅自在634號土地上占有如附圖所示634 -A
    部分土地，於其上構築鐵門及栽植花木等，使原告所有之34
    之1號土地無法與公路連絡通行，嚴重侵害原告原有之公用
    地役權與袋地通行權，為此爰依民法第184條侵權行為之法
    律關係提起本訴，請求排除侵害。對於被告之抗辯則陳稱：
    依最高法院69年度台上字第266號判決意旨，本件並無民法
    第789條第1項之適用；被告不法侵害原告通行權之行為，仍
    在繼續存續中，原告係請求排除侵害，並無時效消滅問題等
    語。並聲明：(一)被告應將634號土地內如附圖所示634 -A、
    面積0.0182公頃之地上物鐵門圍籬花木等全部拆除，恢復原
    狀；(二)願供擔保，請准宣告假執行。
貳、被告則以：如附圖所示634-A部分土地為台中水利會所有，
    僅供其巡水人員及附近特定農民灌溉使用，非供不特定大眾
    通行之既成道路，原告亦無公用地役權；且公用地役權屬公
    法關係，原告不得於民事訴訟程序中依公用地役權主張通行
    權受損害。同段34地號土地 (下稱34號土地)北側有台中縣
    神岡鄉○○路279巷（下稱神洲路279巷）可供人車通行，而
    34之1號土地係分割自34號土地始成為袋地；另34之1號土地
    西側即同段33地號土地 (下稱33號土地)東側現已鋪設水泥
    道路，可藉以通往25公尺外之神洲路279巷，相較於藉由634
    號土地通往大明路距離長達176公尺，並勢必損及被告配偶
    所有之同段第634之3地號土地，損害較小，原告之袋地通行
    權依法應存在34或33號土地上，原告就如附圖所示63 4- A
    部分土地並無袋地通行權。縱原告就如附圖所示634-A部分
    土地有袋地通行權，惟被告之父徐平當年種植花木之目的係
    為水土保持，防止堤岸崩塌，不符侵權行為故意過失之要件
    ，且原告依侵權行為主張排除侵害，已逾民法第197條之規
    定而時效消滅；如附圖所示634-A部分土地上之花木為土地
    之部分，依民法第66條規定，屬台中水利會所有，被告亦未
    拒絕原告通行該部分土地等語資為抗辯。並聲明：如主文所
    示。
參、兩造不爭執之事實：
一、34之1號土地及其上之房屋為原告所有。
二、台中水利會所有634號土地內如附圖所示634-A部分土地現為
    被告占有使用。
三、34之1號土地現為袋地。
四、34之1號土地，係自34號土地分割而來，該土地原非袋地。
五、34號土地北側面臨神洲路279巷之柏油路面既成道路。
六、34之1號土地經由634號土地通往大明路之距離為176公尺；
    經由土地西側33號土地往北通往土地公廟之距離為25公尺。
肆、本件主要爭點：
一、原告就測量圖所示634-A部分土地有無袋地通行權及公用地
    役權存在？原告得否在民事訴訟依照公用地役權主張通行權
    ？
二、原告侵權行為請求權是否業已罹於時效消滅？
三、被告是否有拒絕原告通行634-A部分土地？
伍、得心證之理由：
一、既成巷道之通行，乃具公法性質之公用地役關係的反射利益
    ，非得在民事訴訟程序援為主張權利。
（一）私有土地若實際已供公眾通行數十年，成為道路，其土地
      所有權縱未為移轉登記，仍為私人所保留，其所有權之行
      使，仍應受限制，應認為已有公用地役關係之存在，土地
      所有人固不得違反供公眾通行之目的而為使用，惟公用地
      役關係之對象，係不特定之公眾，且亦不以有供役地與需
      役地之存在為必要；易言之，既成巷道之通行僅屬公用地
      役關係之反射利益，本屬公法上之一種事實，其本質乃係
      一公法關係，與私法上地役權之性質不同。而民事訴訟法
      則係當事人得向法院訴請以判決保護其私法之權利，故當
      事人不得本於公用地役關係，於民事訴訟請求土地所有人
      不得有妨害其通行之行為，而僅得請求地方政府以公權力
      加以排除，如有爭議應循行政爭訟等公法程序謀求救濟（
      最高法院78年度台上字第197號、86年度台上字第1174號
      、第2622號、89年度台上字第2500號判決意旨參照）。
（二）如附圖所示634-A部分土地是否為實際已供公眾通行數十
      年，具有公用地役關係之既成巷道，姑且不論，惟揆諸前
      揭說明，既成巷道之通行，僅屬公用地役關係之反射利益
      ，其本質乃係公法關係，當事人不得本於公用地役關係，
      於民事訴訟請求排除妨害其通行之行為，僅得請求地方政
      府以公權力加以排除，原告在本件民事訴訟援以為主張之
      權利，顯屬無據。
二、34之1號土地係自34號土地分割始成為袋地，應優先適用民
    法第789條第1項之規定，僅能經由34地號土地對外通行，就
    如附圖所示634-A部分土地並無袋地通行權。
（一）因土地一部之讓與或分割，致有不通公路之土地者，不通
      公路土地之所有人，因至公路，僅得通行受讓人或讓與人
      或他分割人之所有地，民法第789條第1項定有明文。本條
      項規定之旨趣，乃在於土地所有人讓與土地之一部或分割
      土地時，就其可能造成不能與公路為適宜之聯絡之情形，
      為其能預見而得事先安排，土地所有人不能因自己之讓與
      或分割土地之任意行為，導致對當事人以外之其他土地所
      有人造成不測之損害，此法條所規定之通行權性質上乃土
      地之物上負擔，隨土地而存在，土地所有人將土地分割成
      數筆，同時或先後讓與數人，應仍有該法條規定之適用，
      並應優於同法第787條第1項定規定之適用（最高法院85年
      度台上字第794號、89年度台上字第756號、90年度台上字
      第1679號判決意旨參照）。
（二）原告所有之34之1號土地現雖為袋地，然34之1號土地既係
      自34號土地分割而來，34號土地原非袋地，其北側面臨神
      洲路279巷之柏油路面既成道路，自屬民法第789條第1項
      所定：因土地一部之讓與或分割，致有不通公路土地之情
      形，是以原告所有34之1號土地之袋地通行權，應優先適
      用民法第789條第1項之規定，僅能經由34地號土地通往神
      洲路279巷之既成道路，殊無依民法第787條規定，就如附
      圖所示634-A部分土地主張袋地通行權之餘地。至於最高
      法院69年度台上字第266號判決固揭櫫「民法第789條第1
      項．．．，係就不通公路土地所有人與受讓人或讓與人或
      他分割人直接間就土地一部讓與或分割結果，有不通公路
      土地情形而為之規定，如果讓與或分割當時無此情形，於
      讓與或分割，及經輾轉讓與第三人後，始發生有此情形，
      自不復有該條之適用」等意旨，但該判決係針對土地讓與
      或分割當時並無不通公路，嗣經輾轉讓與第三人後，始發
      生不通公路之情形為闡釋，顯與34之1號土地係自34 號土
      地分割出來時即成為袋地之情形有間，自不得作為有利於
      原告之判斷。
三、634號土地並非損害最小處所之周圍地，原告就該土地內如
    附圖所示634-A部分土地，亦無袋地通行權。
（一）依民法第787條第2項規定，袋地所有人應僅得於通行必要
      之範圍內，擇其周圍地損害最少之處所及方法為之，而所
      謂得通行之周圍地，並不以現為道路，或係最近之聯絡捷
      徑為限，且如有多數周圍地可供通行，應比較各土地所有
      人可能受有之損害，擇其損害最少之處所通行之 (最高法
      院92年度台上字第1399號判決意旨參照)。
（二）再進一步言，縱認本件並無民法第789條第1項規定之適用
      ，而應依民法第787條決定其袋地通行權有無及其範圍之
      依據，惟原告亦僅得於通行必要之範圍內，擇其周圍地損
      害最少之處所及方法為之。而34之1號土地經由634號土地
      通往大明路之距離長達176公尺，若經由土地西側33號土
      地往北通往神洲路279巷之既成巷道則僅須25公尺（按：
      33 號土地北側之土地公廟已屬神洲路279巷之既成巷道範
      圍內，此有台中縣政府94年8月2日府建城字第0940205301
      號函可稽，自得據以計算既成巷道之距離），兩者距離相
      去甚遠，所需使用他人土地面積之多寡亦高達數倍；又33
      號土地緊臨34之1地號土地處，現已鋪設寬約3公尺之私設
      巷道通往神洲路279巷，業經本院於94年7月4日會同兩造
      至現場勘驗明確，製有勘驗筆錄可查，足見原告若利用33
      號土地內鋪設之私設巷道對外連絡，對該地號土地所有權
      人之土地利用應無太大影響，執此，原告經由33號土地內
      鋪設之私設巷道通往神洲路279巷，始為損害最小處所，
      應可認定，634號土地既非損害最小處所之周圍地，原告
      主張應自該地號內之如附圖所示634-A部分土地通行，顯
      無可採，原告就該部分土地，亦無袋地通行權可言。
四、綜上所述，公用地役關係非得在民事訴訟程序援為主張權利
    ；且原告就如附圖所示634-A部分土地，並無袋地通行權，
    則被告占有使用該部分土地，自無侵害原告私法上之權利。
    從而原告主張其公用地役權與袋地通行權受侵害，本於民法
    第184條侵權行為之法律關係提起本訴，請求排除侵害，為
    無理由，應予駁回（原告侵權行為請求權是否業已罹於時效
    消滅；被告是否有拒絕原告通行634-A部分土地，已非重要
    爭點，無庸贅敘）。
五、原告之訴既經駁回，其假執行之聲請亦失所附麗，應併駁回
    之。
陸、原告聲請訊問證人羅清沂、廖朝秋、徐明田，欲用以證明原
    告購買34之1號土地當時約定通路情形，因與原告得否於民
    事訴訟程序主張公用地役權，及得否就634 -A部分土地主張
    袋地通行權無關，本院認無訊問必要；又本件事證已臻明確
    ，兩造其餘攻擊防禦及證據調查，均與本案之判斷不生影響
    ，自勿庸一一審酌論列，併此敘明。
柒、訴訟費用負擔之依據：民事訴訟法第78條。
中　　華　　民　　國　　94　　年　　11　　月　　17　　日
                  民事第二庭  法　官　劉長宜
以上正本係照原本作成
如對本判決上訴，須於判決送達後20日內向本院提出上訴狀（須
附繕本）。
中　　華　　民　　國　　94　　年　　11　　月　　17  　日
                              書記官
